臺灣高等法院花蓮分院民事判決　九十年度重上字第三七號
　　　上　訴　人　鈺發營造公司
　　　法定代理人　甲○○
　　　訴訟代理人　徐士斌律師
　　　被　上訴人　花蓮縣政府
　　　法定代理人　乙○○
　　　訴訟代理人　廖學忠律師
右當事人間給付違約金事件，上訴人對於中華民國八十九年十月十六日臺灣花蓮地方
法院八十九年度重訴更(一)字第一號第一審判決，提起上訴，本院判決如左：
      主      文
原判決關於命上訴人給付及宣告假執行部分並訴訟費用之裁判（除確定部分外）均廢
棄。
右開廢棄部分，被上訴人在第一審之訴及假執行之聲請均駁回。
其餘上訴駁回。
第一、二審訴訟費用（除確定部分外）其中本訴部分由被上訴人負擔；反訴部分由上
訴人負擔。
      事      實
一上訴人聲明：
  (一)本訴部分：
    原判決關於不利於上訴人部分廢棄。
    被上訴人在第一審之訴及假執行之聲請均駁回。
  (二)反訴部分：
    原判決廢棄。
    被上訴人應給付上訴人新台幣（以下同）一千四百十四萬六千元，及自民國（
      以下同）八十三年九月二十六日起至清償日止按年息百分之五計算之利息。
    願供擔保請求宣告假執行。
二被上訴人聲明：(一)上訴駁回。(二)反訴部分如受不利之判決，願供擔保請准供擔保免
  予假執行。
三兩造之陳述與第一審判決記載相同者，予以引用。
四上訴人另補陳略稱：
  (一)本件被上訴人於原審主張：其係依「工程合約第三十條之違約金請求權」提起本
    訴，並非依「工程合約第二十七條丁項第二款之違約金請求權」提起本訴，而上
    訴人已經在被上訴人同意延展完工期限一○四天以前之八十二年九月十六日完工
    ，並未逾期。且上訴人承攬本件工程業已完工驗收中，如有補正逾期，亦僅屬是
    否適用系爭工程合約第二十七條丁項第二款之問題，並無工程合約第三十條之適
    用。乃原審未駁回被上訴人之請求，反而依工程合約第二十七條丁項第二款之約
    定判決上訴人應給付被上訴人違約金八百六十一萬七千二百十八元，顯屬訴外裁
    判。
　(二)被上訴人於八十三年八月二十六日以府建管字第八九八六九號函向上訴人表示
　　：「．．．特限於再驗之日（八十三年八月十六日）起一個月內改善完妥報驗，
    逾期仍未改善完妥，逕依合約第三十三條第二款有關規定辦理」被上訴人既已於
    前開函件中載明：「逾期仍未改善完妥，逕依合約第三十三條第二款有關規定辦
    理」係屬附停止條件之法律行為，上訴人既逾一個月期限仍未改善完妥，則終止
    契約之條件成就，被上訴人終止契約之意思表示即生效力，兩造之工程合約已經
    於八十三年九月十六日終止（即改善瑕疵期間屆滿時，即已發生終止契約之效力
　　）。該終止契約之意思表示依法不得撤銷（民法第二百六十三條準用第二百五十
　　八條第三項），亦不得更為終止契約之意思表示。觀諸被上訴人八十三年十一月
　　十八日府建管字第一○八○七五號函稱：「本府仍依合約第三十三條第二款規
　　定辦理終止合約」觀其用語「仍」可知其係重申前函所表示終止合約效力而已，
　　並非另一終止契約之意思表示。是原審認定上訴人「自八十三年九月十七日起至
　　同年十一月十七日止」共逾期六十二日，自有未合。
  (三)原審判決既認為上訴人遲延完工六十二日，竟認為被上訴人請求之違約金以合約
    總價之年息百分之四十為相當，卻毫無片言隻字於判決理由內敘明其理由，顯有
    判決不備理由之違背法令。被上訴人實際上未受損害，亦無可得享受之一切利益
    ，原審判決任意以合約總價年息百分之四十計算上訴人應賠償違約金八百六十一
    萬七千二百十八元，自屬違背法令。
  (四)自被上訴人於八十三年九月十六日終止系爭工程合約至被上訴人於八十四年九月
    五日製作「中途結算明細表」期間，另有被上訴人所發包（由光昇營造有限公司
    及祥和水電工程有限公司承攬）之三個工程（光昇營造有限公司所承包之二期裝
    修工程自八十四年三月八日開工，至八十六年六月三十日完工；祥和水電工程有
    限公司所承包之二期水電工程自八十四年三月六日開工，至八十四年七月二十九
    日完工；祥和水電工程有限公司所承包之一期水電工程前經申報停工，自八十四
    年四月十七日復工，至八十四年七月二十九日再申報停工）在上訴人所新建之教
    師會館內進行。前開三個工程進行期間，系爭工程已經完成之磁磚、牆壁、地磚
    、油漆勢必遭受破壞，故被上訴人於八十四年九月五日製作「中途結算明細表」
    時將前開三項工程進行所造成之破壞，亦全部作為上訴人所施作工程之缺失而扣
　　減工程款三百五十六萬零九百五十一元，顯非合法。
  (五)被上訴人已從上訴人工程尾款扣除「中途結算驗收減少金額三百五十六萬零九百
    五十一元」作為其發包終止合約後改善工程之用，故即使認定被上訴人重新發包
    後之驗收結算金額四百五十八萬八千九百六十四元（發包金額為四百六十七萬元
    ）確實全數用於改善「被上訴人八十三年八月十六日初驗再驗紀錄所記載之六十
    六項缺失」，被上訴人亦僅能就四百五十八萬八千九百六十四元減去三百五十六
    萬零九百五十一元之差額一百零二萬八十零十三元予以扣除，原審竟再將「四百
    六十七萬元」及「三百五十六萬零九百五十一元」兩筆金額全數予以扣除，顯然
    重複。
  (六)被上訴人提出之公告、比價紀錄及營繕工程結算驗收證明書等，根本不足以證明
    全部均係針對「被上訴人八十六年八月十六日初驗再驗紀錄所記載之六十六項缺
    失」所為之改善。
  (七)依工程合約第三十三條有關「終止契約後，上訴人應即停工並負責遣散工人」之
　　約定，自被上訴人於八十三年九月十七日終止契約意思表示發生效力起，上訴人
　　即應遣散工人，則上訴人對已經完成之工程即無占有、管理之權，其危險負擔自
　　應移轉與被上訴人。惟被上訴人遲至八十五年六月十一日始辦理「花蓮教師會館
　　新建建築工程終止合約後續工程」由川成土木包工業得標承攬（發包金額為四百
　　六十七萬元，八十六年三月二十五日完成驗收結算金額為四百五十八萬八千九百
　　六十四元），距前揭危險負擔移轉已有二、三年，故當時未發現（即不在前述六
　　十六項缺失內，事後才發現）之缺失，依民法第四百九十八條之規定（瑕疵自工
　　作交付後經過一年始發現者，不得主張），被上訴人不得再行主張。另危險負擔
　　後所增加之瑕疵，與上訴人無關，被上訴人亦不得主張。故被上訴人於八十四年
　　九月五日所製作「中途結算明細表」其中記載超出前述「八十三年八月十六日初
　　驗再驗紀錄表所記載六十六項缺失」範圍部分，均係因被上訴人自己未派員管理
　　及嗣後承包水電消防及儲冰空調設備工程之祥和工程股份有限公司施工時造成之
　　損壞所致，不應由上訴人負責。
  (八)卓吉康建築師事務所於八十三年十一月十五日依被上訴人於八十三年十一月七日
    函所交付被上訴人之「花蓮教師會館新建工程改善缺失部分修復工程預算書圖」
    四份，被上訴人竟隱匿不予提出，足見被上訴人於八十四年九月五日製作「中途
    結算明細表」所扣減之費用必定超過修復前述六十六項缺失範圍。請求命被上訴
    人提出前揭卓吉康建築師事務所檢送被上訴人之「花蓮教師會館新建工程改善缺
    失部分修復工程預算書圖」，證明改善前述八十三年八月十六日初驗再驗缺失紀
    錄載六十六項缺失實際所需費用若干。
  (九)退而言之，被上訴人於八十五年六月十八日與川成土木包工業簽訂合約之工程名
    稱為：「花蓮教師會館新建工程終止合約後續工程」（其包商估價單、工程決算
    表、工程竣工驗收表、工程結算明細表均載明工程名稱為：「花蓮教師會館新建
    工程一期缺點土木改善補修工程」），其「工程結算明細表」所記載之工程項目
    、單位、數量，絕大多數與被上訴人於八十四年九月五日製作中途結算明細表第
    八頁至第十九頁所列一期缺點之工程項目、單位、結算數量相同（但結算金額不
    同）。惟被上訴人於前揭工程之「工程結算明細表」並未列載不鏽鋼字體、不鏽
    鋼孔蓋兩個項目，足見上訴人當初已經完成該兩個項目，故被上訴人於八十四年
    九月五日所製作之「中途結算明細表」將前開二項金額（不鏽鋼字體九萬九千六
    百元、不鏽鋼孔蓋四千九百八十元）列入扣減，顯不適當。另前開「工程結算表
    」第十三頁列載「門鎖開啟重配鑰匙」結算金額十三萬四千三百二十七元，惟被
    上訴人於八十四年九月五日所製作之「中途結算明細表」並未扣減此二項目（因
    當時上訴人已經依約門鎖完畢），嗣後被上訴人重新發包時，決定更換門鎖開啟
    重配鑰匙，其金額自不應由上訴人負擔。是縱認川成土木包工業所承包前揭工程
    結算金額四百五十八萬八千九百六十四元應由上訴人負擔，前述三項金額亦應予
    以扣除（不鏽鋼字體九萬九千六百元、不鏽鋼孔蓋四千九百八十元、門鎖開啟重
    配鑰匙十三萬四千三百二十七元），扣除後之金額為四百三十五萬零五十八元，
    原審既已扣減三百五十六萬元零九百五十一元，上訴人再負擔四百三十五萬零五
    十八元減去三百五十六萬元零九百五十一元之差額七十萬九千一百零七元，原審
    判命上訴人應再負擔四百六十七萬元，顯然有誤。且本件「花蓮教師會館新建工
    程」原分兩期，第一期為「土木建築工程及水電工程」，第二期為「建築裝修工
    程及水電工程」此有被上訴人八十三年十一月二十八日花蓮教師會館新建水電工
    程開會紀錄一份可稽，並有第二期建築工程預算書一份附卷可稽。查被上訴人於
    八十六年一月三日與瑞山營造事業有限公司所簽訂工程合約之名稱雖為：「花蓮
    教師會館終止契約二期改善工程」但查瑞山營造事業有限公司所承包前揭工程之
    項目均為前述八十四年九月五日「中途結算明細表」列載一期缺點所無，而該「
    中途結算明細表」逐一載明一期缺點之工程項目、單位、結算數量，如果當時確
    有如嗣後瑞山營造事業有限公司承包工程內容之缺點存在，為何不在該「中途結
    算明細表」上載明？其嗣後於八十五年六月十八日發包之改善工程（即由川成土
    木包工業承包之「花蓮教師會館新建工程終止合約後續工程」）為何不將之一併
    列入？足見瑞山營造事業有限公司所承包之「花蓮教師會館終止契約二期改善工
    程」實係前述第二期「建築裝修工程及水電工程」或係前述川成土木包工業承包
    「花蓮教師會館新建工程終止合約後續工程」施工過程中不慎損壞之部分，與上
    訴人無關。
　(十)按「定作人之瑕疵修補請求權、修補費用償還請求權（第四百九十三條）、減少
　　報酬請求權（第四百九十四條）、損害賠償請求權（第四百九十五條）或契約解
　　除權，均因瑕疵發見後一年間不行使而消滅。」民法第五百十四條第一項定有明
　　文。而被上訴人早在八十三年八月十六日發現瑕疵後，計至八十四年八月十六日
    屆滿一年，而被上訴人則遲至八十四年九月五日始製作「中途結算明細表」，記
    載少於合約數量之金額三百五十六萬零九百五十一元，並遲至八十八年七月二十
    八日始提起本訴，已逾權利行使之一年除斥期間，自非法之所許。
  (十一)被上訴人已經於起訴狀及八十九年八月準備書狀(二)承認對上訴人所負一千四百十
    四萬六千元工程款債務，且前開書狀均係被上訴人之訴訟代理人廖學忠律師撰寫
    ，自不容諉稱不知時效完成之事實，則其承認自得認為係拋棄時效利益之默示意
　　思表示，並為上訴人所接受，且於八十九年九月十八日據以提起反訴，再經上訴
　　人於九十一年九月五日準備書狀(五)表示接受而予以承諾，揆諸最高法院二十六年
　　渝上字第三五三號判例之意旨，被上訴人不得再以時效完成拒絕給付。
五被上訴人另補陳略稱：
  (一)被上訴人終止系爭工程合約後辦理中途結算時，就上訴人未作及瑕疵等部分算出
    應減少金額三百五十六萬零九百五十一元，乃係以上訴人得標之合約總價一億二
    千六百八十二萬六千元中之各項工程單價為核算之依據。而被上訴人嗣後將後續
    工程（即改善工程）發包後結算之金額（四百五十八萬八千九百六十四元），則
    係依據該次發包總金額四百六十七萬元之單價計算，兩者金額當然不同。
  (二)後續工程發包之工程項目，有些是八十三年八月十六日初驗時未發現及嗣後增加
    之瑕疵。
　(三)被上訴人主張其於八十三年十一月十八日終止系爭工程合約後，上訴人仍一再異
　　議，並表示願意繼續施工，且拒絕將建造執照交還被上訴人，有上訴人委任曾泰
　　源律師於八十三年十二月六日所發之律師函、八十四年一月十六日所發公司函、
　　八十四年二月二十一日存證信函、八十四年四月十八日公司函及被上訴人致上訴
　　人公函可稽，足見上訴人於被上訴人於八十三年十一月十八日終止契約後，並未
　　因此而放棄系爭工程之施作，將工作物交付被上訴人占有管理。
  (四)上訴人反訴請求被上訴人給付工程尾款一千四百十四萬六千元，姑不論其請求並
　　無理由，已如之前所述，況其所請求之工程尾款係屬承攬報酬，依民法第一百二
　　十七條第七款之規定，其請求權因二年間行使而消滅，上訴人既稱被上訴人至遲
　　應於八十三年九月二十六日給付上開工程尾款，惟至其於八十九年九月七日提起
　　本件反訴止，已逾二年，其請求權已罹時效而消滅。
  (五)被上訴人於書狀上有關上訴人未領工程款一千四百十四萬六千元之記載，係以假
    設的方式來敘述，被上訴人並無拋棄時效利益之意思。
      理      由
壹、本訴部分（即原判決廢棄部分）：
  一本件被上訴人起訴主張：上訴人於八十一年一月十三日以總金額一億二千六百八
    十二萬六千元向被上訴人得標承攬「花蓮教師會館新建建築工程」約定應於被上
    訴人通知開工後四百八十日曆天完工，每逾一日扣除工程總價千分之二。而系爭
    工程於八十一年二月二十日開工，應於八十二年七月六日完工。上訴人申報完工
    後，經被上訴人初驗不合格並要求改善，嗣又經四次初驗，查得系爭工程有六十
    六項缺失，被上訴人乃於八十三年八月二十六日發函上訴人限一個月內改善，逾
    期如未改善，逕依契約第三十三條第二款規定辦理，屆期上訴人仍未依約進行改
    善，被上訴人即於八十三年十一月十八日發函上訴人終止系爭合約。經被上訴人
    計算上訴人自合約完工期限八十二年七月六日之翌日起至終止合約之八十三年十
    一月十八日止，共四百九十九日，扣除不計入工期之二百四十八日，共遲延二百
    五十一日，依契約總價（一億二千六百八十二萬六千元）每日千分之二計算，違
    約金共計六千三百六十六萬六千六百五十二元，扣除上訴人剩餘之工程款三百四
    十四萬八千八百六十五元（依八十四年九月五日「中途結算表」所記載剩餘工程
    款金額一千四百十四萬六千元扣除減少合約工程數量之金額三百五十六萬零九百
    五十一元及重新發包工程款七百十三萬六千一百八十三元後之金額），上訴人仍
    應賠償被上訴人六千零二十一萬七千七百八十七元，是依系爭工程合約第三十條
    之約定，求為上訴人應依約給付六千零二十一萬七千七百八十七元及自八十三年
    十一月十九日起至清償日止按年息百分之五計算遲延利息之判決；上訴人則以：
    (一)因可歸責於被上訴人之事由，致未能於系爭工程合約所約定之八十二年七月六
    日完工，嗣經被上訴人同意延展完工期限一百零四日（至八十二年十月二十日止
    ），上訴人且即於該期限屆至前之八十二年九月十六日向被上訴人申報工程全部
    完工，被上訴人亦已經完成初驗，嗣因被上訴人官商勾結舞弊，故意刁難上訴人
    ，乃至於因諸多不可歸責於上訴人之事由（例如天花板工程未發包、被上訴人另
    行發包之電梯不合格），致未能完成複驗，被上訴人遂藉詞終止合約。(二)依系爭
    工程合約第二十七條丁項之約定，被上訴人如發現有與設計圖說不符之缺失，
    必須指定期限通知上訴人補正，上訴人如有逾期，被上訴人始行依系爭工程合約
    第三十條之約定請求上訴人給付違約金，而被上訴人先後於八十三年三月二十三
    日府建管字第二八四九一號函、同年五月十一日府建管字第四六五一三號函
    均未指定改善期間，上訴人殊無逾期之可言。且上訴人於八十三年五月三十一日
    即已致函被上訴人請求派員驗收，因被上訴人之延宕，而未能即時驗收，故八十
    二年十二月二十五日至八十三年二月二十三日期間之六十一天、八十三年三月十
    六日至四月十九日期間之三十五天、八十三年五月七日至七月四日期間之五十九
    天、八十三年七月三十一日至八十三年八月二日期間之三天、八十三年八月十六
    日至九月十五日期間之一個月（被上訴人以八十三年八月二十六日府建管字第
    八九八六九號函指定上訴人改善之一個月期間）均不能列入計算。且被上訴人於
    八十三年八月二十六日以府建管字第八九八六九號函向上訴人表示：「．．．
    特限於再驗之日（八十三年八月十六日）起一個月內改善完妥報驗，逾期仍未改
    善完妥，逕依合約第三十三條第二款有關規定辦理」被上訴人既已於前開函件中
    載明：「逾期仍未改善完妥，逕依合約第三十三條第二款有關規定辦理」係屬附
    停止條件之法律行為，上訴人既逾一個月期限仍未改善完妥，則終止契約之條件
    成就，被上訴人終止契約之意思表示即生效力，兩造之工程合約已經於八十三年
    九月十六日終止（即改善瑕疵期間屆滿時，即已發生終止契約之效力），該終止
    契約之意思表示依法不得撤銷，亦不得更為終止契約之意思表示。觀諸被上訴人
    八十三年十一月十八日府建管字第一○八○七五號函稱：「本府仍依合約第三
    十三條第二款規定辦理終止合約」，是被上訴人指上訴人「自八十三年九月十七
    日起至同年十一月十七日止」共逾期六十二日，自有未合。(三)違約金之約定過高
    ，應予核減。(四)依被上訴人於八十四年九月五日所製作之「中途結算明細表」之
    記載，本件工程尾款尚餘一千四百十四萬六千元，依系爭工程合約第三十三條第
    三項之約定，被上訴人應於終止合約十天內即至遲於八十三年九月二十六日支付
    上訴人，被上訴人逾期未為給付，自八十三年九月二十六日起至八十九年九月二
    十六日止，共計六年，法定遲延利息合計五百零九萬二千五百六十元，上訴人主
    張就被上訴人所應給付之前述工程尾款（一千四百十四萬六千元）及遲延利息（
    五百零九萬二千五百六十元）為抵銷等語，資為抗辯。
  二本件經原審審理結果，認定：(一)上訴人逾期六十二日（自被上訴人八十三年八月
　　二十六日府建管字第八九八六九號函通知上訴人自八十三年八月十六日一個月
　　改善期間屆滿日即八十三年九月十七日起至被上訴人終止系爭工程合約日之前一
　　日即八十三年十一月十七日止），並依民法第二百五十二條之規定，核減違約金
　　為八百六十一萬七千二百十八元（依本件工程總價年息百分之四十計算，其計算
　　公式為：12,682,6000÷365×0.4×62＝8,617,218）。(二)被上訴人後續工程之工
　　程款金額為四百六十七萬元。(三)本件剩餘工程款金額為一千四百十四萬六千元，
　　扣除：驗收（中途結算）減少工程數量金額三百五十六萬零九百五十一元及
　　依系爭工程合約補充說明第十九條之約定，上訴人應補足之改善工程款金額四百
　　六十七萬元後，剩餘工程款金額為五百九十一萬零四十九元（14,146,000－3,56
　　0,951－4,670,000＝5,915,049 ），上訴人應給付之違約金為八百六十一萬七千
    二百十八元，已如前述，扣除上訴人抵銷抗辯所應准許之金額（即剩餘工程款金
    額五百九十一萬零四十九元）後，上訴人尚應給付被上訴人之金額為二百七十萬
　　二千一百六十九元（8,617,218－5,915,049＝2,702,169 ）。
  三按第二審上訴，為當事人對於所受不利益之第一審終局判決聲明不服之方法，第
    二審之言詞辯論，應於上訴聲明之範圍內為之，故除被上訴人亦為上訴或附帶上
    訴外，不得變更第一審所為上訴人有利部分之判決（最高法院八十一年度台上字
    第一六七五號判決參照）。查本件被上訴人於第一審判決後，對原審判決不利於
    己部分提起上訴，惟因未繳納裁判費，經原審裁定駁回上訴，再經本院駁回抗告
    而確定（九十年度抗字第四四號），被上訴人復未於本院審理期間對上訴人提起
    附帶上訴，是被上訴人於本院就一審判決不利於己部分所為之爭執（例如被上訴
    人仍主張上訴人違約日數為二百五十一日；後續改善工程金額合計七百十三萬六
    千一百八十三元等），及上訴人就該部分爭執所為之抗辯，本院均不予斟酌，本
    院僅在上訴人上訴聲明範圍內，就上訴人之上訴有無理由為判斷，合先敘明。
  四上訴人上訴意旨如事實欄四所載。
  五惟查：
    (一)按「驗收（含初驗）時如發現有與設計圖說、施工補充證明書、施工規範等不
　　　符之缺失，乙方（上訴人）應在甲方（被上訴人）指定期間內予以補正，倘有
　　　逾期，則依本契約第三十條辦理之。」；「逾期責任：由乙方之責任未能按第
　　　四條規定之限期完工，每過期一天須扣除工程總價千分之二。」系爭工程合約
　　　第二十七條丁項及第三十條分別定有明文。是不論上訴人「逾期完工」或「
　　　逾期補正」之日數，均應依系爭工程合約第三十條之約定負逾期責任，至為明
　　　顯。是被上訴人依系爭工程合約第三十條之約定，請求上訴人給付違約金，原
　　　審判斷結果，認應依系爭工程合約第二十七條丁項約定範圍內計算逾期日數
　　　為六十二日後，再依系爭工程合約第三十條之約定准許被上訴人之請求，於法
　　　尚無不合，上訴意旨指摘一審判決係屬訴外裁判一節，尚嫌無據。
　　(二)被上訴人於八十三年八月二十六日府建管字第八九八六九號函僅稱「．．．
　　　逕依合約第三十三條第二款有關規定辦理」而系爭合約第三十三條係屬被上訴
　　　人契約終止權之約定，被上訴人引用該條規定，充其量僅係在強調其有權逕依
　　　該條之規定終止契約而已，尚非屬終止契約之意思表示。是在被上訴人於八十
　　　三年十一月十八日為終止系爭工程契約意思表示前，並不發生終止契約之效力
　　　。上訴人抗辯系爭工程合約已經於指定補正期間屆滿日（八十三年九月十六日
      ）終止，故自八十三年九月十七日起至同年十一月十七日止共計六十二日期間
      ，不能認係補正逾期之日數一節，即不足取。
    (三)按約定之違約金過高者，法院得減至相當之數額，民法第二百五十二條定有明
      文。至於是否相當，即須依一般客觀事實，社會經濟狀況及當事人所受損害情
      形，以為斟酌之標準（最高法院七十九年度台上字第一九一五號判例參照）。
      查全國各地所設置之教師會館，以平實之服務及較為低廉之價格，提供教師及
      一般公務員旅遊住宿，對提高一般教師及公務員外出旅遊之意願，頗具功效，
      對各地縣市之觀光收入，亦有助益，係眾所週知之事實。而花蓮縣係全國知名
      之觀光地區，全國教師及一般公務員對教師會館之設置，期待尤為殷切。是上
      訴人承攬「花蓮教師會館新建建築工程」關係全國教師及公務員前來花蓮旅遊
      之便利及花蓮縣之觀光收入，上訴人延宕工程之進行，必然會造成啟用日期延
      後，其損害不輕，原審工程總價年息百分之四十作為計算違約金之基礎（其計
      算公式約與每日工程總價千分之1.09相當），已然從輕。上訴人指摘原審核減
      後之違約金仍然過高一節，核無足取。
    (四)上訴人雖抗辯稱：自被上訴人於八十三年九月十六日終止系爭工程合約後，至
      被上訴人於八十四年九月五日製作「中途結算明細表」期間，另有被上訴人所
      發包（由光昇營造有限公司及祥和水電工程有限公司承攬）之三個工程在上訴
      人所新建之教師會館內進行，前開三個工程進行期間，系爭工程已經完成之磁
      磚、牆壁、地磚、油漆勢必遭受破壞，故被上訴人於八十四年九月五日製作「
      中途結算明細表」將前開三項工程進行所造成之破壞，亦全部作為上訴人所施
      作系爭工程之缺失，而扣減工程款三百五十六萬零九百五十一元，顯非合法云
      云。惟經本院傳訊本件工程監造建築師事務所卓吉康到庭明確證稱：被上訴人
      於八十四年九月五日辦理中途結算時所發現之缺失雖較八十三年八月十六日再
      初驗所發現之缺失有所增加，但增加的部分，有些是因上訴人所施作之工程沒
      有完成，嗣因時間之經過而產生新的瑕疵；有些則是當初辦理驗收時疏未發現
      的瑕疵；有些是因其他工程施作時所造成之損害，但無法明確予以區分等語（
　　　見本院卷(二)第四十九至五十頁），依舉證分配之原則，上訴人自應就其所抗辯
　　　之有利於己事實（中途結算所發現缺失較八十三年八月十六日再初驗所發現缺
　　　失增加部分，係因其他工程進行所造成之損害）負舉證責任，惟上訴人迄未舉
　　　證予以證明，其此部分抗辯尚不足取。
    (五)查：「乙方（即上訴人）應在甲方（即被上訴人）指定期限內修改完善並通知
      甲方再驗，逾期甲方除依合約第三十條規定辦理外，並得動用乙方未領之工程
      款或保證金，自行修正，如有不敷，仍由乙方或其連帶保證人補足之」系爭工
      程合約補充說明第十九條定有明文。而上訴人所施作之系爭工程有多項瑕疵並
      未改善，因而迄未完成驗收，經被上訴人依系爭工程合約第三十條之規定終止
      合約，已如前述，被上訴人自得依前開約定，動用上訴人尚未領取之工程款另
      行發包修補。而被上訴人嗣後於八十五年六月十八日發包之改善工程（即由川
      成土木包工業承包之「花蓮教師會館新建工程終止合約後續工程」（另一名稱
      為：「花蓮教師會館新建工程一期缺點土木改善補修工程」）「工程結算明細
      表」所記載之工程項目、單位、數量，絕大多數與被上訴人於八十四年九月五
      日就系爭工程所製作「中途結算明細表」第八頁至第十九頁所列缺點之工程項
      目、單位、結算數量相同，係上訴人於本院準備程序中所自認（上訴人僅對其
      中關於「不鏽鋼字體（九萬九千六百元）」、「不鏽鋼孔蓋（四千九百八十元
      ）」、「門鎖開啟重配鑰匙」十三萬四千三百二十七元」部分有所爭執，另後
      述），而前開後續工程之工程結算金額為四百五十八萬八千九百六十四元（發
      包金額為四百六十七萬元），兩造俱未爭執，是被上訴人主張依據前述依系爭
      工程合約補充說明第十九條之約定，自上訴人之未領工程款中予以扣除，於法
      自無不合。至前述「不鏽鋼字體」及「不鏽鋼孔蓋」上訴人確未施作，已經監
      造建築師事務所卓吉康於本院準備程序中到庭明確證述不虛（見本院卷第五０
      頁），上訴人所辯已經施作一節，顯不足取。又上訴人於被上訴人終止合約後
      ，迄未將系爭建物交付被上訴人占有管理（如後(六)所述），是後續改善工程發
      包其中關於「門鎖開啟重配鑰匙」十三萬四千三百二十七元費用，自屬改善工
      程之必要費用，上訴人抗辯此部分金額不應由上訴人負責一節，亦不足取。
    (六)又被上訴人主張上訴人於八十三年十一月十八日終止系爭工程合約後，仍一再
      異議，並表示願意繼續施工，有上訴人委任曾泰源律師於八十三年十二月六日
      所發之律師函、八十四年一月十六日所發公司函、八十四年二月二十一日存證
      信函、八十四年四月十八日公司函等可稽（見本院卷(二)第三五至四一頁），足
      見上訴人於被上訴人於八十三年十一月十八日終止契約後，並未因此而放棄系
      爭工程之施作，仍一再向被上訴人爭取其繼續施工完成系爭工程，至為顯然。
      被上訴人主張上訴人經被上訴人函催，仍遲至八十四年十一月間仍未交還系爭
      工程之建造執照之事實，上訴人亦未爭執，且有被上訴人致上訴人公函二紙附
      卷可稽（見本院卷(二)第四十及四一頁），上訴人自應就其所抗辯有利於己之積
      極事實（即上訴人於被上訴人終止系爭工程合約後，即將系爭工作物交付被上
      訴人占有管理之事實）負舉證責任，惟上訴人迄未舉證予以證明，是其抗辯自
　　　八十三年九月十七日被上訴人終止系爭工程合約時起，系爭工程之危險負擔即
　　　移轉於被上訴人一節，亦不足取。
    (七)上訴人另抗辯：因被上訴人將系爭工程發包時，未將裝修工程中之「天花板工
      程」同時發包施工，導致許多工程項目（例如水電、消防、空調等）無法施作
      ，被上訴人為推卸因前開「天花板工程」遲未發包所造成整體工程之延宕，乃
      對上訴人採取拖延及驗收不合格之方式應付一節，已經被上訴人予以否認，上
      訴人復未能就被上訴人故意以驗收不合格方式拖延工程進行之事實舉證證明，
      自不足取。
    (八)查被上訴人於八十三年八月十六日發現系爭工程有六十六項瑕疵後，即於八十
      三年八月二十六日發函上訴人限一個月內改善，逾期如未改善，逕依契約第三
      十三條第二款規定辦理，惟屆期上訴人仍未依約進行改善，被上訴人旋即於八
      十三年十一月十八日發函上訴人終止系爭合約，嗣後經上訴人一再函請被上訴
      人勿終止合約，請求繼續施工，經雙方一再協商不成，被上訴人始於八十四年
      九月五日辦理「中途結算」對上訴人未完成之工程及工程瑕疵實施扣款，已如
      前述，被上訴人顯然並未逾越民法第五百十四條第一項所規定之除斥期間，上
      訴人以被上訴人權利之行使已經前開除斥期間為辯，亦不足取。
    (九)查本件被上訴人於八十四年九月五日進行工程結算時所製作之「中途結算明細
      表」記載結算數量較系爭工程合約總工程款（一億二千六百八十二萬元六千元
      ）減少三百五十六萬零九百五十一元，結算後工程尾款尚餘一千四百十四萬六
      千元，有「中途結算明細表」附卷可稽。而該次中途結算所減少之金額（三百
      五十六萬零九百五十一元），係依據未完成工程及工程瑕疵之項目，以系爭工
      程合約所約定之單價計算得出，業經系爭工程監造建築師卓吉康於本院準備程
      序中到庭明確證述不虛（見本院卷(二)第四七頁），依前揭「中途結算明細表」
      附註1.所記載：「本工程中途結算驗收減少金額（三百五十六萬零九百五十一
      元）部分，於另案發包不足時，依合約工程補充說明第十九條規定辦理。」之
      內容觀之，日後改善工程發包之金額如超過前述扣減金額（三百五十六萬零九
      百五十一元）時，上訴人僅須就發包金額與前述扣減金額之差額負補足之責任
      ，至為顯然。中途結算驗收減少金額為三百五十六萬零九百五十一元，上訴人
      後續改善工程發包後之結算工程金額為四百五十八萬八千九百六十四元，俱如
      前述，依前揭說明，上訴人僅應就四百五十八萬八千九百六十四元減去三百五
      十六萬零九百五十一元之差額即一百零二萬八千零十三元負責補足之責任。而
      上訴人另應給付被上訴人違約金之金額為八百六十一萬七千二百十八元，已如
      前述，合計上訴人應給付被上訴人之金額為九百六十四萬五千二百三十一元（
　　　1,028,013＋8,617,218＝9,645,231 ）。
    (十)次按承攬人之報酬請求權，因二年間不行使而消滅，民法第一百二十七條第七
      款定有明文。查上訴人於八十四年間依系爭工程合約第七條之法律關係，訴請
      被上訴人給付本件工程尾款一千四百十四萬六千元，經臺灣花蓮地方法院以八
      十四年度重訴字第六九號判決敗訴，嗣經本院於八十六年二月二十四日以八十
      五年度重上字第一○一號判決駁回上訴人之上訴，上訴人再提起第三審上訴，
      惟因未繳納裁判費，經本院於八十六年五月十六日裁定駁回上訴人之第三審上
      訴，有本院八十五年度重上字第一○一號案卷可稽。乃上訴人遲至八十九年九
      月十一日始再依系爭工程合約第三十三條第三項之約定，反訴請求被上訴人給
      付工程尾款一千四百十四萬六千元（為訴訟標的之法律關係與已經判決確定之
      前訴不同）。依前揭法律規定，其一千四百十四萬六千元承攬報酬之請求權時
      效已因二年未行使而消滅。又按債務人於時效完成後所為之承認，係指「明知
      時效完成」之事實而仍為承認行為而言（最高法院五十年度台上字第二八六八
      號判例參照）。查本件被上訴人雖於起訴狀及原審準備書狀(二)中將上訴人所主
      張之一千四百十四萬六千元工程尾款金額列入其請求金額計算之基礎（見原審
      八十八年度重訴字第一三一號卷第七頁正面、八十九年度重訴更(一)第一號卷第
      四九頁正面），惟嗣後被上訴人已經於本院準備程序中（九十一年三月二十五
      日）依民法第一百二十七條第七款之規定為時效完成之抗辯（見本院卷(二)第二
      十九頁反面），訴訟代理人廖學忠律師且於準備程序中（九十一年九月十一日
      ）明確表示前揭書狀係以假設的方式來敘述，被上訴人並無拋棄時效利益之意
      思（見本院卷(二)第六三頁），且時效抗辯遲未提出，亦有可能係出於訴訟代理
      人一時之疏忽或其他之原因，未必係出於拋棄時效利益之意思，上訴人復未就
      被上訴人「明知時效已經完成」而仍為承認行為之事實舉證證明，其依前開法
      律規定及判例之意旨，抗辯被上訴人已經不得再對上訴人為時效抗辯一節，尚
      不足取。再按債之請求權雖經時效而消滅，如在時效未完成前，其債權已適於
      抵銷者，亦得為抵銷，民法第三百三十七條亦定有明文。查上訴人於被上訴人
      於八十四年九月五日所為中途結算完成後，依系爭工程合約第三十三條第三項
      之約定，其工程款之請求權即已發生，上訴人於被上訴人將後續改善工程發包
      並結算完成後，已適於抵銷，依前述規定，上訴人所為抵銷抗辯尚無不合，抵
      銷後，被上訴人已無任何金額可資請求（被上訴人所得請求之金額為九百六十
      四萬五千二百三十一元；上訴人可供抵銷之承攬報酬金額為一千四百十四萬六
      千元），被上訴人請求上訴人給付之金額，自屬不能准許。
  六從而，原審依被上訴人之抗辯，所為命上訴人給付二百七十萬二千一百六十九元
    及遲延利息之判決，即有未合，上訴論旨執是指摘原判決不當，求予廢棄，為有
    理由，應予廢棄改判如主文第二項所示。
貳、反訴部分（即上訴駁回部分）：
  一本件上訴人（即反訴原告）於原審反訴主張：被上訴人於八十四年九月五日完成
    中途結算後，上訴人尚有剩餘工程款一千四百十四萬六千元未領，是依系爭工程
　　合約第三十三條第三項約定之法律關係，求為被上訴人應如數給付之判決；被上
　　訴人則以：上訴人剩餘工程款，經扣除違約金、後續發包改善工程之費用後，已
　　無餘額。況其所請求之前述工程款係屬承攬報酬，依民法第一百二十七條第七款
　　之規定，其請求權已經罹於時效而消滅，上訴人已經不得再行請求等語，資為抗
　　辯。
  二查被上訴人於八十四年九月五日完成中途結算後，上訴人未領工程款之金額為一
    千四百十四萬六千元，經扣除上訴人所應給付之違約金八百六十一萬七千二百十
    八元及上訴人應補足之後續改善工程金額一百零二萬八千零十三元後，固尚有餘
    額為四百五十萬零七百六十九元可資請求（14,146,000－1,028,013－8,617,218
　　＝4,500,769 ），惟該承攬報酬之請求權時效已經消滅，被上訴人已經為時效抗
　　辯，俱如前述，上訴人反訴請求被上訴人給付前開工程款，即屬不能准許。原審
　　判決上訴人敗訴，其理由雖然不當，惟其結論則尚無二致，依民事訴訟法第四百
　　四十九條第二項之規定，本院自仍應為駁回其上訴之判決。
參、至兩造其餘之攻擊或防禦方法及未經援用之證據，經本院斟酌後，認為均不足以
    影響本判決之結果，自毋庸逐一詳予論駁，併此敘明。
肆、據上論結，本件本訴部分之上訴為有理由，反訴部分之上訴為無理由，依民事訴
　　訟法第四百四十九條第一項、第四百五十條、第七十八條，判決如主文。
中　　　華　　　民　　　國　　九十一　　年　　 十一 　　月　　　六　　　日
　　　　　　　　　　　　　　　　　　審判長法官　蔣　有　木
　　　　　　　　　　　　　　　　　 　　　 法官　賴　淳　良
　　　　　　　　　　　　　　　　　　　　　法官　何　方　興
右為正本係照原本作成。
如不服本判決，應於收受送達後二十日內向本院提出上訴書狀，其未表明上訴理由者
，應於提出上訴後二十日內向本院補提理由書狀（均須按他造當事人之人數附繕本）
上訴時應提出委任律師或具有律師資格之人之委任狀；委任有律師資格者，另應附具
律師及格證書及釋明委任人與受任人有民事訴訟法第四百六十六條之一第一項但書或
第二項（詳附註）所定關係之釋明文書影本。
　　　　　　　　　　　　　　　　　　法院書記官　劉　妙　娘
中　　　華　　　民　　　國　　九十一　　　年　 十一　　 月　　　六　　　日
附註：
民事訴訟法第四百六十六條之一（第一項、第二項）：
對於第二審判決上訴，上訴人應委任律師為訴訟代理人。但上訴人或其法定代理人具
有律師資格者，不在此限。
上訴人之配偶、三親等內之血親、二親等內之姻親，或上訴人為法人、中央或地方機
關時，其所屬專任人員具有律師資格並經法院認為適當者，亦得為第三審訴訟代理人
。
中　　　華　　　民　　　國　　九十一　　　年　 十一 　　月　　　七　　　日
